臺灣臺北地方法院民事判決　　　　　　　　 96年度醫字第7號
原　　　告　甲○○
兼　　　上
法定代理人　乙○○
共　　　同
訴訟代理人　李聖隆律師
被　　　告　財團法人基督復臨安息日會臺安醫院
法定代理人　胡子輝
被　　　告　丙○○
共　　　同
訴訟代理人　任　順律師
　　　　　　王以國律師
複　代理人　萬建樺律師
上列當事人間請求損害賠償事件，本院於民國96年11月7日言詞
辯論終結，判決如下：
    主      文
原告之訴及假執行之聲請均駁回。
訴訟費用由原告連帶負擔。
    事實及理由
一、原告主張：
(一)、原告乙○○、甲○○分別為薛雪里之夫及子，薛雪里於民國
    95年1月16日曾至被告財團法人基督復臨安息日會臺安醫院
    （下稱臺安醫院）求診，並由被告臺安醫院所雇用之丙○○
    醫師診斷為乳癌，旋自95年1月22日起至同年3月29日止，在
    被告丙○○指示下接受4次化學藥物治療，於95年4月19日注
    射賀癌平（Herception），惟因注射後感到不適即在當日住
    院至95年4月25日出院，於95年4月30日薛雪里又因右側腹部
    疼痛入院治療，但病情卻日漸惡化，原告乙○○遂要求轉診
    至行政院國軍退除役官兵輔導委員會臺北榮民總醫院（下稱
    臺北榮總）繼續治療，薛雪里終於95年5月18日因乳癌併肝
    轉移而肝衰竭死亡。
(二)、被告丙○○於95年4月19日為薛雪里投予賀癌平藥物400毫克
    後，其後未再繼續使用，致使無法有效抑制乳癌細胞增生，
    且於施打賀癌平前未先注射高劑量類固醇歐樂得爽（Oradex
    on），導致產生嘔吐、發燒等副作用，又將薛雪里接受賀癌
    平藥物治療後產生之疼痛，誤診為腹膜炎及腸胃穿孔而延誤
    肝炎治療，對於薛雪里治療期間肝功能未作密切檢測即時控
    制，被告丙○○無法治療後未及時建議轉診而延誤薛雪里病
    情，致薛雪里不治死亡，伊之死亡與被告丙○○用藥錯誤、
    失當等過失行為有相當因果關係，而被告臺安醫院監督其受
    僱人執行職務有所不周，自應負連帶賠償責任。
(三)、原告李鴻源受有支出殯葬費新臺幣（下同）430,700元及醫
    療費109,417元之損害，原告甲○○受有131,882元扶養費之
    損害，另原告乙○○、甲○○分別請求300萬元精神慰撫金
    ，爰依民法第184條第1項及第2項、第191條之3、第188條第
    1項規定提起本訴，並為先位聲明：１被告應連帶給付原告
    李鴻源3,540,117元、甲○○3,131,882元及均起訴狀繕本送
    達之翌日起至清償日止，按年息5%計算之利息。２願供擔保
    請准宣告假執行；又依民法第224條、第227條、第227條之1
    及消費者保護法第51條但書之規定提起備位之訴，並為備位
    聲明：１被告臺安醫院應給付原告李鴻源3,540,117元、甲○○3,131,882元及均起訴狀繕本送達之翌日起至清償日止
    ，按年息5%計算之利息。２願供擔保請准宣告假執行。
二、被告則以：
(一)、薛雪里於95年1月16日至被告臺安醫院求診，經被告丙○○
    檢視後知其患有末期乳癌合併全身多處骨骼移轉，於95年1
    月22日起至同年3月29日止以4次之克癌易（Taxotere）、速
    溶泛艾黴素（Epirubicin）藥物治療後，惟依乳房攝影及骨
    骼掃瞄顯示，薛雪里之乳癌仍佔據右側乳房，全身多處骨骼
    轉移亦無改善，被告丙○○因此改投賀癌平繼續治療，薛雪
    里體重50公斤，每公斤8毫克之起始負載劑量，於95年4月19
    日給予賀癌平400毫克，以每隔三週繼續施打之方式進行，
    惟至95年5月11日用藥雖已滿三週，但薛雪里之腹部電腦斷
    層檢查顯示，已有無數結節擴散到全部肝臟，經醫學影像醫
    師診斷為癌症肝臟轉移，右下肺葉局部虛脫合併肺炎，同年
    月12日之肝功能指數檢測GOT值為1568，GPT值為166，開始
    呈現肝功能衰竭現象，原告乙○○並於同日要求為薛雪里辦
    理轉院，故薛雪里之死亡與被告丙○○未續用賀癌平藥物間
    並無相當因果關係。
(二)、薛雪里於95年4月30日因右腹部疼痛緊急住院進行檢查，依
    腹部超音波顯示其右側升結腸中部有腫塊影像，大腸壁肥厚
    並有少量腹水，被告丙○○診斷為局部腹膜炎，原告雖主張
    臺北榮總開立之死亡證明書，並未記載腹膜炎為死亡原因，
    且被告臺安醫院所屬婦產科亦證實非腹膜炎云云，惟薛雪里
    有無罹患腹膜炎，與腹膜炎是否為死亡原因，實屬二事，況
    依被告臺安醫院婦產科會診後病歷記載，僅說明薛雪里右腹
    部疼痛非因婦科器官疾病引起，並非診斷為無腹膜炎。
(三)、薛雪里於95年1月16日初診時所進行肝功能指數檢查，GOT及
    GPT指數分別為85及50，尚難認定罹有肝炎，但薛雪里於進
    行化學治療後之95年4月6日再進行肝功能指數檢查時，GOT
    及GPT指數分別上升至141及206，被告丙○○即以賜得健（
    Silimin）藥物治療，迨薛雪里於95年4月19日改注射賀癌平
    後，GOT及GPT指數亦上升至619及765，被告丙○○復以肝安
    能（Zeffix）藥物治療，薛雪里於95年4月21日再次進行檢
    測時，肝功能指數即下降，GOT及GPT指數分別為478及692，
    直至95年5月11日發現有肝臟移轉情形為止，被告丙○○對
    於薛雪里之肝炎，已會診同院肝膽腸胃科醫師採取必要措施
    及實施適當治療，無醫療上之過失。
(四)、薛雪里於95年1月16日至被告臺安醫院進行初診時，即因延
    誤使乳癌合併全身多處骨骼移轉，屬乳癌晚期，僅能施予適
    當之治療以延長生命，經被告丙○○前述4次化學治療並投
    以賀癌平後，病情仍繼續擴散惡化，被告丙○○實已盡必要
    之醫療作為，並非無法確定病因或無法提供完整治療之情形
    ，故無建議轉診之必要，原告因薛雪里病情惡化於95年5月1
    2日自行要求轉至臺北榮總就醫，實與被告無涉，原告請求
    被告負連帶賠償損害，自非有據，再醫療糾紛並無消費者保
    護法第7條商品責任規定之適用等語，資為抗辯，並聲明：
    １原告之訴駁回。２如受不利之判決，願供擔保請准宣告假
    執行。
三、兩造不爭執之事實：
(一)、原告乙○○、甲○○分別為薛雪里之夫及子，薛雪里於95年
    1月16日至被告臺安醫院求診，經被告臺安醫院所雇用之丙○○醫師診斷為乳癌，薛雪里依被告丙○○指示，自95年1
    月22日起至同年3月29日止在被告臺安醫院接受4次化學藥物
    治療，又於95年4月19日注射賀癌平400毫克，迄至同年5月
    12日薛雪里轉院至臺北榮總期間，未再接受賀癌平之注射，
    嗣薛雪里於95年5月19日因乳癌合併肝移轉而病逝等情，有
    兩造分別提出之戶籍謄本、病歷、X光攝影照片、病理報告
    及死亡證明書等件影本在卷可參，且為兩造到庭所不爭執。
(二)、又薛雪里在被告臺安醫院就診期間，進行肝功能指數檢測時
    間及結果分別為：95年1月16日GOT值85、GPT值50，95年4月
    6日GOT值141、GPT值206，95年4月11日GOT值137、GPT值147
    ，95年4月20日GOT值619、GPT值765，95年4月21日GOT值478
    、GPT值692，95年4月25日GOT值216、GPT值356，95年4月30
    日GOT值199、GPT值146，95年5月3日GOT值218、GPT值100，
    95年5月12日GOT值1568、GPT值166，此有檢驗報告單及病歷
    單影本在卷可稽。
四、兩造之爭執點：
(一)、被告丙○○為薛雪里施打賀癌平前，是否應先施打歐樂得爽
    注射劑，又薛雪里於95年4月19日注射賀癌平後，是否因未
    再繼續使用該藥物而無法抑制乳癌細胞增生，復將薛雪里於
    95年4月30日接受賀癌平藥物治療後產生之疼痛誤診為腹膜
    炎，以及未對薛雪里之肝功能作密切檢測且即時控制，在薛
    雪里肝炎無法治療後未及時建議轉診等情，是否有過失。
(二)、被告臺安醫院對於薛雪里醫療給付之履行是否有過失，以及
    是否應依消費者保護法第51條但書之規定，給付原告懲罰性
    賠償金。
五、法院之判斷：
(一)、原告雖主張被告丙○○於95年4月19日給予薛雪里注射賀癌
    平400毫克後，未再繼續使用以抑制乳癌細胞增生云云，惟
    薛雪里於95年1月16日至被告臺安醫院初診時，即為末期乳
    癌合併全身多處骨骼移轉，此有病歷資料在卷可參，被告丙○○以4次克癌易及速溶泛艾黴素合併治療後，依薛雪里乳
    房攝影及骨骼掃瞄顯示，乳癌仍佔據右側乳房，全身多處骨
    骼轉移亦無改善，又因薛雪里對HER2檢驗結果有反應，被告
    丙○○因此續以賀癌平治療，關於賀癌平使用劑量，依被告
    丙○○提出附卷之美國臨床腫瘤學會（American Society
    of Clinical Oncology，簡稱ASCO）醫學期刊之研究報告，
    對於HER─2過度反應的移轉性乳癌患者，得以起始負載劑量
    8毫克/公斤體重，再以每三週6毫克/公斤體重之持續劑量進
    行治療，直至病患疾病惡化為止，其藥效及安全性，與賀癌
    平藥品仿單所建議載之起始負載劑量4毫克/公斤體重，每週
    2毫克/公斤體重之持續劑量方式結果相當，被告丙○○依上
    述說明，於95年4月19日以薛雪里體重50公斤，每公斤8毫克
    之起始負載劑量，每隔三週繼續施打之方式給予賀癌平藥物
    400毫克，未見有何不妥，至於用藥之三週期滿後即95年5月
    11日，對薛雪里所進行腹部電腦斷層檢驗，顯示已有無數結
    節擴散至全部肝臟，有移轉肝臟之情形，足徵薛雪里病情仍
    持續惡化，原告乙○○復於隔日要求辦理轉院，被告丙○○
    並未繼續以三週為單位使用賀癌平藥物治療，並非無因，原
    告主張被告有未續用賀癌平之過失云云，並無理由。
(二)、再原告雖主張被告丙○○於施打賀癌平前，應先注射高劑量
    類固醇，以避免薛雪里產生嘔吐、發燒等副作用云云，惟被
    告丙○○施打賀癌平前給予歐樂得爽注射劑之醫囑，衡其所
    為係針對薛雪里因施打賀癌平後產生不適情形，給予緩解症
    狀之藥物，對於癌症疼痛的病患而言，雖然使用類固醇的情
    形相當常見，但並非於任何人施打賀癌平前皆需先注射類固
    醇，因體質之差異，各人對於化學治療藥物使用後產生副作
    用均不相同，被告丙○○不能預見薛雪里於施打賀癌平藥物
    後必然產生嘔吐、發燒等症狀，而有先為薛雪里施打歐樂得
    爽注射劑之行為義務存在，況且在本件醫療行為中，注射歐
    樂得爽僅有緩解症狀功能，與治療薛雪里之乳癌無涉，原告
    僅據被告臺安醫院護理紀錄顯示，薛雪里於96年4月19日注
    射賀癌平後有嘔吐、發燒，經護士詢問被告丙○○後，被告
    丙○○表示下次注射賀癌平前先予歐樂得爽之記載文字，而
    認為被告丙○○有過失，原告此部份之主張並無理由。
(三)、又薛雪里於95年4月30日因右腹部疼痛至被告臺安醫院檢查
    ，依腹部超音波顯示其右側升結腸中部有腫塊影像，大腸壁
    肥厚並有少量腹水等情形，有被告丙○○提出腹部超音波影
    像影本在卷可稽，並為原告到場所不爭執，而被告丙○○就
    診斷結果於95年5月2日與同院之肝膽腸胃科張俐瑩醫師會診
    ，亦有會診紀錄影本一份在卷可稽，足見被告丙○○認為薛
    雪里有局部腹膜炎之情形，並非無據，再依前述薛雪里在被
    告臺安醫院就診期間所進行肝功能指數檢測結果顯示，其於
    95年1月16日初診時之肝功能指數值雖較正常值略微偏高，
    但薛雪里未表明其是否患有肝炎或慢性肝病，自難合理期待
    被告丙○○亟需採行相對應醫療措施，迄至95年4月19日薛
    雪里施以賀癌平後，翌日檢測肝功能指數值GOT高達619、GP
    T高達765，且由腹部超音波影像顯示出肝臟部分有病變，被
    告丙○○同日即以肝安能、賜得健等藥物治療，有被告提出
    給藥紀錄單影本在卷可稽，而其後檢測肝功能指數亦顯示，
    薛雪里之肝炎指數有下降趨勢，足見薛雪里之肝炎病情經使
    用藥物後已獲相當控制，估不論被告丙○○是否有將薛雪里
    腹痛誤診為腹膜炎，被告丙○○依據前述檢驗資料，同時以
    肝安能、賜得健等藥物控制肝炎，並無原告主張將薛雪里之
    腹痛誤診為腹膜炎及腸胃穿孔而延誤肝炎治療等情，又薛雪
    里於95年5月1日進行腹部超音波掃瞄時，肝影像顆粒變粗，
    顯示病情繼續惡化，最終因乳癌併肝轉移死亡，在此之前被
    告丙○○以每日100毫克肝安能治療，直至薛雪里95年5月12
    日轉院為止，足認被告丙○○對於薛雪里之肝炎病情已為積
    極治療，原告空言主張被告丙○○未就肝功能作密切檢測及
    控制等情，並無理由。
(四)、按醫院、診所因限於人員、設備及專長能力，無法確定病人
    之病因或提供完整治療時應建議病人轉診，醫療法第73條第
    1項前段雖定有明文，惟薛雪里至被告臺安醫院求診時，其
    已是末期乳癌合併全身多處骨骼移轉之患者，經被告丙○○
    以4次克癌易及速溶泛艾黴素化學治療後，其乳癌之症狀及
    骨骼轉移之情形並未減緩，被告丙○○續以賀癌平治療，但
    依薛雪里之腹部電腦斷層檢查顯示，仍有無數結節擴散到全
    部肝臟，為癌症肝臟轉移之結果，故薛雪里日後逐漸呈現肝
    功能衰竭現象，並非無因，被告丙○○對於薛雪里乳癌部分
    之治療，以目前醫療科技之水準而言，已採取必要之措施及
    實施適當之治療，至於薛雪里施打賀癌平後，所產生肝指數
    升高之情形，被告丙○○亦以肝安能等藥物控制，且據其後
    之檢測數據顯示，薛雪里之肝炎指數亦因之而下降，故被告
    丙○○對於薛雪里之肝炎病情並非無法確定病因或無法提供
    完整治療，自難以此遽認被告丙○○未建議轉診而有過失。
(五)、被告丙○○對於薛雪里所為醫療行為，並無不當，亦無違反
    法律規定，自無過失可言，被告臺安醫院監督其受僱人執行
    業務亦無過失，原告依民法第188條第1項規定請求被告臺安
    醫院連帶負損害賠償責任為無理由，再醫療行為並非從事製
    造危險來源之危險事業或活動者，亦非以從事危險事業或活
    動而獲取利益為主要目的，與民法第191條之3之立法理由所
    例示之工廠排放廢水或廢氣、桶裝瓦斯廠裝填瓦斯、爆竹廠
    製造爆竹、舉行賽車活動、使用炸藥開礦、開山或燃放焰火
    等性質有間，此有最高法院95年臺上字第2178號及96年臺上
    字第450號判決要旨可資參照，故原告依民法第184條第1項
    、第2項、第191條之3、第188條第1項規定，請求被告連帶
    負損害賠償責任，並無理由。
(六)、被告丙○○對於薛雪里之醫療行為難認有醫療疏失情形，已
    如前述，原告主張被告臺安醫院就本件醫療給付義務之履行
    有過失，而有不完全給付之情形，應依民法第224條、第227
    條、第227條之1規定負損害賠償責任云云，亦無理由，原告
    復主張被告臺安醫院應依消費者保護法（下稱消保法）第51
    條但書之規定，給付原告懲罰性賠償金，但審酌醫療行為異
    於商品製造之特殊性，醫師為降低危險行為量，過度採取防
    禦性醫療措施，實不能達成消保法第1條第1項之立法目的，
    自應以目的性限縮解釋之方式，將醫療行為排除於消保法適
    用之範圍之列，況醫療法第82條第2項既明定醫療機構及其
    醫事人員因執行業務致生損害於病人，以故意或過失為限，
    負損害賠償責任，就醫事行為之損害賠償責任，非採無過失
    責任，與消保法規範之無過失責任體系相悖，足證醫療行為
    應排除在消保法之適用，此參照前述最高法院95年臺上字第
    2178號及96年臺上字第450號判決要旨即可自明。從而，原
    告依前開規定，請求被告臺安醫院負損害賠償責任，即屬無
    據，應予駁回。
六、綜上所述，原告之先備位請求均為無理由而應予駁回，則其
    假執行之聲請亦失所附麗，併予駁回。
七、本件事證已臻明確，兩造其餘主張、陳述及所提證據，經審
    酌與本院前揭判斷不生影響，毋庸再予審酌，併此敘明。
八、結論：原告之訴為無理由，依民事訴訟法第85條第2項，判
    決如主文。
中　　華　　民　　國　　96　　年　　11　　月　　21　　日
                  民事第六庭    法　官　鄧德倩
以上正本係照原本作成。
如對本判決上訴，須於判決送達後二十日之不變期間內，向本院
提出上訴狀。
中　　華　　民　　國　　96　　年　　11　　月　　21　　日
                    　　　　　　書記官　池東旭
